【裁判字號】    96,訴,411
【裁判日期】    970822
【裁判案由】    侵權行為損害賠償
【裁判全文】
臺灣士林地方法院民事判決               96年度訴字第411號
原      告  上將冷凍空調股份有限公司
法定代理人  甲○○
訴訟代理人  蘇美玲律師
            葉海萍律師
被      告  丙○○
                        4樓
訴訟代理人  呂金貴律師
上列當事人間侵權行為損害賠償事件，本院於97年8 月5 日言詞
辯論終結，判決如下：
    主  文
被告應給付原告新台幣壹佰肆拾萬陸仟陸佰柒拾捌元，及自民
國九十六年三月二十九日起至清償日止按年息百分之五計算之利
息。
原告其餘之訴駁回。
訴訟費用新臺幣壹萬伍仟貳佰伍拾陸元由被告負擔。
本判決第一項於原告以新臺幣肆拾捌萬元或同額之台北富邦銀行
福港分行可轉讓定期存單供擔保後，得假執行；但被告如以新臺
幣壹佰肆拾萬陸仟陸佰柒拾捌元為原告預供擔保，得免為假執
行。
原告其餘假執行之聲請駁回。
    事實及理由
一、按訴狀送達後，原告不得將原訴變更或追加他訴。但擴張或
    減縮應受判決事項之聲明及請求之基礎事實同一者，不在此
    限，民事訴訟法第255 條第1 項第3 款、第2 款，定有明文
    。本件原告起訴時原請求被告應給付原告新台幣（下同）1,
    133萬2,586元及自起訴狀繕本送達之翌日起至清償日止，按
    年息百分之5 計算之利息；嗣於訴訟繫屬中減縮訴之聲明為
    被告應給付原告251萬6,678元及自起訴狀繕本送達之翌日起
    至清償日止，按年息百分之5 計算之利息；核屬民事訴訟法
    第255條第1項第3 款之減縮應受判決事項之聲明，應予准許
    。又所謂請求之基礎事實同一，係指變更或追加之訴與原訴
    之原因事實，有其社會事實上之共通性及關連性，而就原請
    求所主張之事實及證據資料，於變更或追加之訴得加以利用
    ，且無害於他造程序權之保障，俾符訴訟經濟者稱之。本件
    原告於起訴時僅基於侵權行為之法律關係請求被告賠償，嗣
    於本院訴訟進行中就其請求之143萬6,678元部分追加被告應
    併依不當得利及消費寄託法律關係返還，原告所為訴之追加
    ，其請求之基礎事實均係針對被告於任職原告期間所存入被
    告名下華南商業銀行圓山分行第000-00-000000-0 號帳戶（
    下稱系爭華南銀行帳戶）原告所有143 萬6,678 元之返還問
    題，其請求之基礎事實同一，依前開說明，自屬合法，應予
    准許。
二、原告起訴主張：被告係原告法定代理人甲○○（下稱甲○○
    ）之配偶，負責原告公司財務及會計事宜，於95年9 月間離
    職，系爭華南銀行帳戶係被告所開立，供原告公司及被告家
    庭使用，被告將原告公司款項存入系爭華南銀行帳戶內，乃
    係基於兩造之委任關係，目前系爭華南銀行帳戶存款餘額為
    143 萬6,678 元，該帳戶的存摺原告已索回，但印章仍在被
    告保管中，原告已終止兩造間之委任關係，並向被告索取印
    章欲取回上開存款，遭被告所拒，被告擁有該143 萬6,678
    元為無法律上之原因，原告依不當得利、侵權行為及消費寄
    託之選擇合併關係，請求被告返還。另陽信商業銀行劍潭分
    行第0000-000 0-000號帳戶（下稱系爭陽信銀行帳戶）係甲
    ○○以個人名義開設，供原告所使用，被告竟利用職務之便
    ，擅自於94年7 月21日分別提領38萬元及70萬元（下稱系爭
    38萬元、70萬元），以匯款轉帳之方式分別匯入被告個人開
    設之台灣銀行天母分行第000000-0000-0000號及士林後港郵
    局000000-000 0-0000 號帳戶內，侵吞入己，原告依侵權行
    為法律關係請求被告賠償，另被告以主張以91年1 月至96年
    12月之租金216 萬元、預告工資5 萬元、資遣費132 萬833
    元，抵銷上開債務，為無理由等語，並聲明：(一)被告應給付
    原告251 萬6, 678元及自96年3 月29日（即起訴狀繕本送達
    之翌日）起至清償日止，按年息百分之5 計算之利息。(二)願
    以台北富邦銀行福港分行可轉讓定期存單供擔保，請准宣告
    假執行。
三、被告則以：甲○○與被告係夫妻，因逼迫被告離婚未果，方
    以被告處理原告公司帳款不清為由，迫使被告退出原告公司
    股東及監察人身分，並於95年8 月28日強迫被告交出原告公
    司大小章、存摺及支票等，系爭華南銀行帳戶存款餘額固有
    143萬6,678元，該帳戶之印鑑章雖由被告保管，然存摺係由
    原告保管，且被告於離開公司時與甲○○約定家用款項及小
    孩學費、零用等乃由該帳戶支出，詎甲○○毀諾聲請假扣押
    查封該帳戶餘額，被告並未動用及侵占該帳戶之餘額。另被
    告雖於94年7 月21日以轉帳匯出系爭38萬元及70萬元，惟該
    38萬元係70年間原告公司創立不久缺少資金，被告母親感念
    被告婚前工作所得均交給母親，乃給予被告38萬元，被告將
    之借予原告公司週轉；另系爭70萬元則係82年間因原告公司
    缺錢，被告之兄乙○○出借原告70萬元，利息以原告代其支
    付勞健保費用代之，上開借貸因屬至親，固未立下借據，惟
    均為甲○○所明知。嗣被告與甲○○夫妻交惡，甲○○於吵
    嘴時要被告把錢領走，被告乃將系爭38萬元及70萬元匯出，
    並無何不法之侵權行為可言。又原告租用被告所有台北市○
    ○區○○路4 段6 巷33號1 樓作為辦公處所（下稱系爭辦公
    處所），每年租金36萬元，自91年1 月至96年12月之租金共
    216 萬元，原告均未給付，且被告自69年3 月即受僱於原告
    公司，每月薪資5 萬元，原告於95年8 月28日無端逼迫被告
    離職，依勞動基準法（下稱勞基法）應給付被告預告工資5
    萬元，資遣費132 萬833 元，被告主張抵銷之，故原告本件
    之請求均無理由等語置辯，並聲明：(一)原告之訴及其假執行
    之聲請均駁回。(二)如受不利之判決，願供擔保請准宣告免為
    假執行。
四、兩造所不爭執之事項：
  (一)系爭華南銀行帳戶係被告所開立，供原告公司及被告家庭使
    用，目前的存款餘額為143 萬6678元，該帳戶的存摺現由原
    告保管中，印章則由被告保管中。
  (二)系爭陽信銀行帳戶為甲○○所開立，供原告公司所使用，被
    告於94年7 月21日先後提領38萬元及70萬元。
  (三)被告係原告法定代理人甲○○之配偶，負責原告公司財務及
    會計事宜，於95年9 月離職。
  (四)原證6 、9 、10、11之轉帳傳票、明細分類帳等悉為被告監
    督之原告公司內帳。
  (五)原告公司之前身至昌冷凍材料有限公司係69年3 月份設立，
    被告與甲○○係於69年11月間結婚，82年至昌冷凍材料有限
    公司改組為原告公司，股東為甲○○及被告2 人。
  (六)被告業於95年8 月28日將原告公司大小章、股東印鑑章等物
    品交還甲○○。
  (七)乙○○自81年8 月4 日起即將勞工保險投保於至昌冷凍機械
    有限公司，嗣該公司改組為原告公司後仍繼續投保於原告公
    司至95年間。
五、經查被告係原告法定代理人甲○○之配偶，於95年9 月離職
    前，負責原告之財務及會計事宜，被告業於95年8 月28日將
    原告公司大小章、股東印鑑章等物品交還甲○○等事實，為
    兩造所不爭執，自堪認定為真正。原告主張被告負責原告之
    財務及會計事宜，兩造間存有委任關係乙節，雖為被告所否
    認，惟查，勞基法規定之勞動契約勞工之定義，與民法之委
    任契約有所不同，勞基法所規定之勞動契約，係指當事人之
    一方，任從屬於他方之關係下，提供職業上之勞動力，而由
    他方給付報酬之契約，與委任契約之受僱人，以處理一定目
    的之事務，具有獨立之裁量權者有別（最高法院81 年 度台
    上字第347 號、83年台上字第72號判決意旨參照）。本件被
    告受原告委以處理原告之財務及會計事宜，其公司帳目收支
    、資金之調度動支均由其全權掌控，自應認其具有獨立之裁
    量權，是兩造間之關係應為委任契約，是原告此部分之主張
    自為可採。
六、原告復主張兩造間之委任契約業已終止，被告無法律上之原
    因繼續保有系爭華南銀行帳戶內之143 萬6,678 元，應予返
    還之情，業據提出該帳戶存摺末頁及被告於95年8 月28日將
    原告公司大小章、股東印鑑章等物品交還甲○○之簽收清單
    等影本各1 份為證，為被告所否認，並持前詞置辯。經查：
    就被告處理公司財務及會計事宜關之，兩造間確有委任契約
    存在，已如前述，被告既自認其於95年8 月28日業將原告公
    司大小章、股東印鑑章等物品交還甲○○，並於於95年9 月
    自原告公司離職，則兩造之委任契約即已終止，被告自有結
    清並返還系爭華南銀行帳戶內之143 萬6678元之義務。雖被
    告辯稱其於離開公司時與甲○○約定家用款項及小孩學費、
    零用等由系爭華南銀行帳戶支出云云，惟為原告所否認，被
    告並未舉何證據以實其說，其空口辯稱，自屬無據而難採信
    。按無法律上之原因而受利益，致他人受損害者，應返還其
    利益。雖有法律上之原因，而其後已不存在者，亦同，民法
    第179 條定有明文。被告於兩造委任契約終止後，即無法律
    上之原因再持有系爭華南銀行帳戶內之143 萬6,678 元，原
    告依不當得利返還請求權請求被告返還，為有理由。本院既
    已依不當得利返還請求權准許原告此部分之請求，原告另以
    侵權行為及消費寄託之法律關係，請求被告返還，則無庸再
    予審酌，併此敘明。
七、另原告主張被告於94年7 月21日自系爭陽信銀行帳戶提領系
    爭38萬元及70萬元，以匯款轉帳之方式分別匯入被告個人開
    設之台灣銀行天母分行第000000-0000-0000號及士林後港郵
    局000000-000 0-0000 號帳戶內，業據其提出客戶對帳單影
    本1 份及陽信商業銀行匯款收執聯2 張等影本為證（見本院
    卷一第19頁、第22頁），並為被告不否認，應堪信為真正，
    被告辯稱：系爭38萬元係70年間被告母親交予被告，被告將
    之借予原告公司週轉，系爭70萬元則係82年間被告之兄乙○
    ○出借予原告等語。經查，被告上開所辯，業經聲請證人丁
    ○○、乙○○於本院97年6 月24日言詞辯論期日時證述在述
    （見本院卷二第38頁至第43頁），並經記載於原告公司內帳
    之明細分類帳目上（見本院卷一第266 頁），有該明細分類
    帳影本1 份在卷可佐，互核相符，依社會常情觀之，公司之
    內帳其可信程度較高，且被告製作之帳目每日均置於公司董
    事長之電腦內，可供查看，被告若為不實記載，以甲○○與
    被告感情已交惡之狀況下，原告焉有遲近2 年方知悉而提告
    之可能？是被告此部分之答辯，堪信為真正。被告既係為歸
    還原告公司之欠款，即無不法可言，原告依侵權行為法律關
    係，請求被告賠償，為無理由。
八、又被告主張：(一)原告租用被告所有系爭辦公處所，每年租金
    36萬元，自91年1 月至96年12月之租金共216 萬元；(二)被告
    自69年3 月起受僱於原告公司，每月薪資5 萬元，至95年8
    月28日離職，原告應給付被告之預告工資5 萬元、資遣費
    132 萬833 元，予以抵銷。茲審酌分述如下：
  (一)系爭辦公處所自91年1月至96年12月之租金216萬元部分：
    被告辯稱原告積欠其91年1 月至96年12月租金之事實，原告
    對於其積欠被告95年、96年之租金部分固不爭執，惟否認積
    欠其91年至94年租金，並主張92年至94年被告已按月收取5
    萬元，並提出被告製作原告公司內帳之轉帳傳票（見本院卷
    一第268 頁至第303 頁）影本1 份為證。被告辯稱雖有作帳
    但並未實際受領92年至94年租金，惟查，該轉帳傳票既係被
    告自行製作之原告公司內帳，其業已收受租金之事實，應屬
    常態之事實，僅作帳但並未實際受領則為變態之事實，該變
    態之事實應由被告負舉證之責，被告既未舉證以實其說，原
    告上揭主張應為可採。另91年份之租金部分，雖轉帳傳票未
    予記載，惟依常理被告既已收取92年至94年之租金，焉有不
    先予抵扣清償期在先之91年份租金之理？是被告辯稱原告積
    欠91年1 月至94年12月租金之部分，尚難採信。原告復主張
    92年至94年系爭辦公處所每月租金為3 萬元，被告卻按月收
    取5 萬元，已溢領72萬元，屬不當得利，用以抵銷其積欠被
    告95年、96年之租金，依法亦屬有當。
  (二)預告工資5萬元及資遣費132萬833元部分：
    按勞基法所規定之勞動契約，係指當事人之一方，在從屬於
    他方之關係下，提供職業上之勞動力，而由他方給付報酬之
    契約，故勞動契約以具有從屬性為其特質。從屬性可分為人
    格上的從屬性與經濟上的從屬性，所謂人格從屬性係指勞工
    對於自己工作時間不能自行支配，且對於雇主工作上之指揮
    監督有服從之義務。所謂經濟上從屬性係指勞工完全被納入
    雇主經濟組織與生產結構之內，亦即勞工不是為自己之營業
    而勞動，而是從屬於雇主，為雇主之目的而勞動。一般學理
    上認勞動契約當事人之勞工，具有下列特徵：1.人格從屬性
    ，即受僱人在僱主企業組織內，服從僱主權威，並受有懲戒
    或制裁之義務。2.親自履行；不得使用代理人。3.經濟上從
    屬性，即受僱人並非為自己之營業活動而是從屬他人為該他
    人之目的而勞動。4.納入僱主之生產組織體系，並與同僚間
    居分工合作之狀態。勞動契約之特徵即在此從屬性（有最高
    法院81年度台上字第347 號判決可參），本件被告處理原告
    公司事務具有獨立之裁量權，兩造間應屬委任關係，一如前
    述，是被告並無勞基法之適用，其請求被告應給付預告工資
    5 萬元及資遣費132 萬833 元，自乏所據。
九、綜上，原告依不當得利法律關係，請求被告給付143萬6,678
    元及自96年3 月29日（即起訴狀繕本送達之翌日）起至清償
    日止，按年息百分之5 計算之法定遲延利息，為有理由，應
    予准許，逾此部分之請求為無理由。被告主張原告得請求之
    143 萬6,678 元與原告積欠之216 萬元租金及5 萬元預告工
    資、132 萬833 元資遣費，予以抵銷之情，並不足採，尚難
    准許。
十、本件原告勝訴部分，兩造分別陳明願供擔保，請准宣告假執
    行或免為假執行，經核均無不合，爰分別酌定相當擔保金額
    ，併予准許。至原告敗訴部分，其假執行之聲請，失所依據
    ，應併予駁回。並依職權諭知訴訟費用1萬5,256元由被告負
    擔（原告撤回部分之裁判費應自行負擔）。
十一、本件事證已臻明確，兩造其餘攻擊防禦方法及舉證，經審
      酌與本件判決結果不生影響，爰不一一論述，併此敘明。
    行之聲請失所依據，應併予駁回。
十二、訴訟費用負擔之依據：民事訴訟法第79條、第87條第1項
      。
中    華    民    國    97    年    8     月    22    日
                  民事第一庭  法  官  陳靜芬
以上正本係照原本作成。
如對本判決上訴須於判決送達後20日內向本院提出上訴狀。
中    華    民    國    97    年    9     月    1     日
                              書記官  阮弘毅


司法院資訊處製作；財團法人民間司法改革基金會備份。
